ACORDAO-COMPLETO-2482526

ACÓRDÃO 8642/2021 ATA 23/2021 - SEGUNDA CÂMARA

VISTOS, relatados e discutidos estes autos que tratam de Pedidos de Reexame interpostos por Marlene da Guia Lima, Miriam Teixeira Leal, Newton Simões Filho, Nilza Jorge da Franca Guedes, Paulo Germano Cavalcanti Furtado, Péricles Carneiro Vilhena, Reginaldo Tavares de Albuquerque e Renato Lacerda Martins, contra o Acórdão 2725/2019-TCU-Segunda Câmara, o qual considerou seus atos de aposentadoria ilegais e negou-lhes registro;
ACORDAM os Ministros do Tribunal de Contas da União, reunidos em Sessão da 2ª Câmara, ante as razões expostas pelo Relator, e com fundamento nos arts. 32, parágrafo único, 33 e 48, da Lei 8.443/1992, em:
9.1. conhecer dos Pedidos de Reexame e, no mérito, dar-lhes provimento para tornar sem efeito o acórdão recorrido;
9.2. dar ciência desta decisão aos recorrentes e demais interessados;
9.3. arquivar os presentes autos.

Pedidos de reexame interpostos pelos Srs. Marlene da Guia Lima, Miriam Teixeira Leal, Newton Simões Filho, Nilza Jorge da Franca Guedes, Paulo Germano Cavalcanti Furtado, Péricles Carneiro Vilhena, Reginaldo Tavares de Albuquerque e Renato Lacerda Martins, contra o Acórdão 2.725/2019TCU2ª Câmara

Segunda Câmara

Núcleo Estadual do Ministério da Saúde no Estado da Paraíba.

3. Interessados/Responsáveis/Recorrentes:
3.1. Interessados: Marlene da Guia Lima (XXX.345.624-XX); Miriam Teixeira Leal (XXX.369.114-XX); Newton Simões Filho (XXX.232.484-XX); Nilza Jorge da Franca Guedes (XXX.899.804-XX); Paulo Germano Cavalcanti Furtado (XXX.898.447-XX); Péricles Carneiro Vilhena (XXX.498.764-XX); Reginaldo Tavares de Albuquerque (XXX.274.934-XX); Renato Lacerda Martins (XXX.382.384-XX)
3.2. Recorrentes: Marlene da Guia Lima (XXX.345.624-XX); Miriam Teixeira Leal (XXX.369.114-XX); Newton Simões Filho (XXX.232.484-XX); Nilza Jorge da Franca Guedes (XXX.899.804-XX); Paulo Germano Cavalcanti Furtado (XXX.898.447-XX); Péricles Carneiro Vilhena (XXX.498.764-XX); Reginaldo Tavares de Albuquerque (XXX.274.934-XX); Renato Lacerda Martins (XXX.382.384-XX); Marlene da Guia Lima (XXX.345.624-XX); Newton Simões Filho (XXX.232.484-XX).

13.1. Ministros presentes: Bruno Dantas (Presidente), Aroldo Cedraz (Relator) e Raimundo Carreiro.
13.2. Ministro-Substituto convocado: Marcos Bemquerer Costa.
13.3. Ministro-Substituto presente: André Luís de Carvalho.

AROLDO CEDRAZ

Ministro Augusto Nardes.

Adoto como Relatório e transcrevo a seguir a instrução de peça 105, com a qual anuiu o corpo dirigente da Sefip (peça 106) , bem como o Ministério Público junto ao Tribunal (peça 107) :
"INTRODUÇÃO
1.	Trata-se de pedidos de reexame (peça 68, 71 e 73) interpostos pelos Srs. Marlene da Guia Lima, Miriam Teixeira Leal, Newton Simões Filho, Nilza Jorge da Franca Guedes, Paulo Germano Cavalcanti Furtado, Péricles Carneiro Vilhena, Reginaldo Tavares de Albuquerque e Renato Lacerda Martins, contra o Acórdão 2725/2019-TCU-Segunda Câmara (peça 51) .
1.1. A deliberação recorrida apresenta o seguinte teor:
VISTOS, relatados e discutidos estes autos de aposentadorias concedidas no âmbito do Núcleo Estadual do Ministério da Saúde no Estado da Paraíba. 
ACORDAM os Ministros do Tribunal de Contas da União, reunidos em sessão da Segunda Câmara, diante das razões expostas pelo Relator, e com fundamento no art. 71, inciso III, da Constituição Federal; 1º, inciso V, e 39, inciso II, da Lei 8.443/1992; 260, § 1º, do Regimento Interno do Tribunal de Contas da União, em:
9.1. considerar ilegais e negar registro aos atos de aposentadoria de Renato Lacerda Martins (CPF XXX.382.384-XX) , Péricles Carneiro Vilhena (CPF XXX.498.764-XX) , Reginaldo Tavares de Albuquerque (CPF XXX.274.934-XX) , Nilza Jorge da Franca Guedes (CPF XXX.899.804-XX) , Newton Simões Filho (CPF XXX.232.484-XX) , Paulo Germano Cavalcanti Furtado (CPF XXX.898.447-XX) , Miriam Teixeira Leal (CPF XXX.369.114-XX) e Marlene da Guia Lima (CPF XXX.345.624-XX) ;
9.2. dispensar o ressarcimento das quantias indevidamente recebidas até a data da ciência desta deliberação, com base no Enunciado 106 da Súmula da Jurisprudência do TCU;
9.3. determinar ao Núcleo Estadual do Ministério da Saúde no Estado da Paraíba, com base no art. 45 da Lei 8.443/1992, que:
9.3.1. no prazo de 15 (quinze) dias, contados do conhecimento da presente deliberação, faça cessar os pagamentos decorrentes dos atos ora considerados ilegais, sob pena de responsabilidade solidária da autoridade administrativa omissa;
9.3.2. no prazo de 15 (quinze) dias, contados do conhecimento da presente deliberação, dê ciência do inteiro teor deste acórdão aos interessados, esclarecendo-lhes que o efeito suspensivo proveniente da interposição de recurso não os exime da devolução dos valores percebidos indevidamente após a notificação, em caso de não provimento do recurso;
9.3.3. no prazo de 30 (trinta) dias, cadastre novos atos, livres das irregularidades apontadas, submetendo-os ao TCU, nos termos dos arts. 262, § 2º, do Regimento Interno do TCU e 19, § 3º, da Instrução Normativa-TCU 78/2018;
9.4. dar ciência desta deliberação aos interessados e ao Núcleo Estadual do Ministério da Saúde No Estado da Paraíba (grifos acrescidos) .
HISTÓRICO 
2.		Os atos de aposentadorias dos interessados foram julgados ilegais, por irregularidade no recebimento da rubrica "DIFERENCA INDIVIDUAL L.12998", sem que se tenha realizada a devida absorção da parcela, contrariando assim a metodologia de cálculo determinada na Lei 11.355/2006.
ADMISSIBILIDADE
3.	O Excelentíssimo Senhor Ministro Aroldo Cedraz, mediante despacho de peça 90, assim se manifestou:
Conheço do Recurso de Reconsideração interposto por Renato Lacerda Martins, Paulo Germano Cavalcanti Furtado, Reginaldo Tavares de Albuquerque, Nilza Jorge da Franca Guedes, Miriam Teixeira Leal, Péricles Carneiro Vilhena e Newton Simões Filho (R001, peças 68 e 69) ; por Marlene da Guia Lima (R002, peça 71) ; e por Newton Simões Filho (R003, peça 73) ; suspendendo-se os efeitos dos itens 9.1, 9.3, 9.3.1 e 9.3.3 do Acórdão 2725/2019-TCU-Segunda Câmara em relação aos recorrentes, com fundamento nos artigos 277, inciso I, e 278, caput e § 1º, do Regimento Interno do TCU.
3.1.	Concorda-se com o pronunciamento supra do Ministro Relator destes recursos, observando, contudo, que se trata de pedidos de reexame, e não de recursos de reconsideração.
PRELIMINAR DE REGISTRO TÁCITO 
4.	Cumpre observar que os atos de aposentadoria dos recorrentes (peças 39 a 46) foram disponibilizados ao TCU em 19/9/2008 (para Marlene da Guia Lima) , em 17/6/2008 (para Miriam Teixeira Leal) , em 14/7/2008 (para Newton Simões Filho) , em 6/2/2009 (para Nilza Jorge da Franca Guedes) , em 19/9/2008 (para Paulo Germano Cavalcanti Furtado) , em 14/7/2008 (para Péricles Carneiro Vilhena) , em 29/1/2008 (para Reginaldo Tavares de Albuquerque) , em 13/6/2008 (para Renato Lacerda Martins) e julgados ilegais em Sessão de 16/4/2019 da Segunda Câmara (peça 51) .
4.1.	De acordo com as disposições do Acórdão 587/2011-TCU-Plenário, da Relatoria do E. Ministro Valmir Campelo, vinha esta Corte decidindo que o transcurso de mais de cinco anos desde a entrada do ato de pessoal no TCU, embora não consolidasse situações de ilegalidade, em razão da precariedade dos atos de concessão, cuja natureza é complexa, gerava a necessidade de instauração do contraditório.
4.2.	A consolidação de atos sujeitos a registro manifestamente ilegais, em razão do transcurso de grande lapso temporal, em respeito ao princípio da segurança jurídica, só era admitida pelo TCU em situações excepcionais, quando caracterizada a irreversibilidade da situação fática do interessado ou demonstrado que este estaria sujeito a prejuízo insuportável, caso o correspondente ato de concessão fosse julgado ilegal (cf., e.g., Acórdão 2251/2014-TCU-Plenário, Relator E. Ministro Bruno Dantas) .
4.3.	No entanto, em 19/2/2020, o Pretório Excelso, ao julgar o Recurso Extraordinário 636.553/RS, apreciando o tema 445 da repercussão geral, fixou a seguinte tese:
Em atenção aos princípios da segurança jurídica e da confiança legítima, os Tribunais de Contas estão sujeitos ao prazo de 5 anos para o julgamento da legalidade do ato de concessão inicial de aposentadoria, reforma ou pensão, a contar da chegada do processo à respectiva Corte de Contas.  
4.4.	Naquela ocasião, o Relator, E. Ministro Gilmar Mendes, fundamentou a adoção do prazo de cinco anos por analogia ao prazo previsto no Decreto 20.910/1932, tendo mencionando, ainda, ser esse lapso temporal equivalente ao previsto nas Leis 9.873/1999 e 9.784/1999.
4.5.	Assim, estabeleceu o prazo de cinco anos para que o Tribunal de Contas aprecie o ato, autorizando ou negando o respectivo registro.  
4.6.	Sobre o impacto do julgamento do Guardião da Constituição no RE 636.553/RS em processos sujeitos a registro no TCU, traz-se à colação as pertinentes observações do Excelentíssimo Senhor Ministro Walton Alencar Rodrigues, por ocasião do Acórdão 122/2021-TCU-Plenário (TC Processo 013.339/2020-6) :
	Sem embargo de considerar o mérito da decisão do STF, o anterior entendimento acerca da observância do contraditório e da ampla defesa após o transcurso de cinco anos desde a chegada do processo no TCU restou prejudicado, porquanto, após esse tempo, segundo prelecionou o Relator da matéria no STF, o ato deve ser considerado "registrado tacitamente". 
	No julgamento dos embargos de declaração, opostos em face dessa decisão, finalizado em 4/12/2020, o E. Relator aduziu que, "passado esse prazo [de cinco anos, contado de forma ininterrupta, a partir da chegada do processo à corte de contas] sem finalização do processo, o ato restará automaticamente estabilizado. Abre-se, a partir daí, a possibilidade de sua revisão, nos termos do art. 54 da Lei 9.873/1999" (grifos meus) . 
	A expressa menção do relator à possibilidade de revisão do ato considerado tacitamente registrado impõe novas considerações e imediatas providências por parte desta Corte.
	Relativamente à área de pessoal da Administração Federal, já tive a oportunidade de fazer inúmeros pronunciamentos acerca do acúmulo dos processos na Sefip, que há pouco tempo passavam em muito de cem mil, ajuntados ao longo dos anos. Grande parte desses processos foram devolvidos aos órgãos de origem para correção de irregularidades e reenvio ao TCU. E os que permaneceram desafiam a capacidade de trabalho do Tribunal.
 (...) 
	Por esse motivo conclui-se que, a partir do registro tácito do ato de concessão, é possível a sua revisão, no prazo de 5 anos, com base no aludido artigo da lei de processo administrativo [art. 54 da Lei 9.784/1999.
	Esse entendimento é plenamente compatível com o disposto no art. 260, § 2º, do Regimento Interno do TCU, in verbis:
§ 2º O acórdão que considerar legal o ato e determinar o seu registro não faz coisa julgada administrativa e poderá ser revisto de ofício pelo Tribunal, com a oitiva do Ministério Público e do beneficiário do ato, dentro do prazo de cinco anos da apreciação, se verificado que o ato viola a ordem jurídica, ou a qualquer tempo, no caso de comprovada má-fé.  
	Registro que o E. Relator no STF, ao apreciar os embargos de declaração, expressamente entendeu desnecessária a modulação de efeitos da decisão adotada no RE 636.553/RS, devendo ser aplicada imediatamente, com efeitos ex tunc.
	Em síntese, o entendimento adotado pelo Supremo Tribunal Federal, em sede de recurso extraordinário, com repercussão geral reconhecida, deve ser observado por todos os juízes e tribunais, nos termos dos arts. 927, inciso III, e 1.030 do Código de Processo Civil.
	Cabe ao TCU, por conseguinte, em atendimento à disposição legal e aos princípios da eficiência, da razoável duração do processo e da isonomia, evoluir, no entendimento e nos procedimentos, para compatibilizar suas decisões com a recente tese da Suprema Corte.
	Chamo a atenção que as despesas atinentes a pessoal, como as reformas, aposentadorias e pensões, além de vencimentos, subsídios etc., configuram os maiores gastos da União Federal - maior mesmo que os juros da dívida - sendo inconcebível que servidores públicos federais continuem fazendo letra morta das normas jurídicas e da Constituição em vigor, mantendo o pagamento de verbas a que não fazem jus, segundo plúrimas decisões do TCU e dos órgãos do Poder Judiciário, como é o caso dos autos (grifos acrescidos) .
4.7.	No caso concreto, vale repisar que os atos de aposentadoria em reexame foram disponibilizados ao TCU em 19/9/2008 (para Marlene da Guia Lima) , em 17/6/2008 (para Miriam Teixeira Leal) , em 14/7/2008 (para Newton Simões Filho) , em 6/2/2009 (para Nilza Jorge da Franca Guedes, em 19/9/2008 (para Paulo Germano Cavalcanti Furtado) , em 14/7/2008 (para Péricles Carneiro Vilhena) , em 29/1/2008 (para Reginaldo Tavares de Albuquerque) , em 13/6/2008 (para Renato Lacerda Martins) e julgados ilegais em Sessão de 16/4/2019 da Segunda Câmara (peça 51) . Assim, é de se entender que ocorreram os seus registros tácitos em 19/9/2013, 17/6/2013, 14/7/2013, 6/2/2014, 19/9/2013, 14/7/2013, 29/1/2013 e 13/6/2013, respectivamente, e os seus aperfeiçoamentos definitivos em 19/9/2018, 17/6/2018, 14/7/2018, 6/2/2019, 19/9/2018, 14/7/2018, 29/1/2018 e 13/6/2018, respectivamente, anteriormente, portanto, ao acórdão ora recorrido.
4.8.	Nesse sentir, é de se entender que os atos de aposentadorias sub examine  devem ser considerados tacitamente registrados, com proposta de arquivamento dos processos correspondentes e ciência ao órgão de origem, visto não ser mais possível, na espécie, a aplicação das disposições contidas no art. 260, § 2º do Regimento Interno do TCU, in verbis:
§ 2º O acórdão que considerar legal o ato e determinar o seu registro não faz coisa julgada administrativa e poderá ser revisto de ofício pelo Tribunal, com a oitiva do Ministério Público e do beneficiário do ato, dentro do prazo de cinco anos da apreciação, se verificado que o ato viola a ordem jurídica, ou a qualquer tempo, no caso de comprovada má-fé. 
4.9.	A conclusão ora apresentada nesta instrução vai ao encontro da orientação emanada do Pretório Excelso e do Plenário do Tribunal de Contas da União.
CONCLUSÃO
5.	Diante do exposto, é de se concluir que os atos de aposentadorias sub examine devem ser considerados tacitamente registrados, com proposta de arquivamento dos processos correspondentes e ciência ao órgão de origem, ante a impossibilidade de aplicação das disposições contidas no art. 260, § 2º do Regimento Interno do TCU, que trata da revisão de ofício.
PROPOSTA DE ENCAMINHAMENTO
6.	Ante o exposto, submetem-se os autos à consideração superior, propondo-se, com fundamento no art. 48 da Lei 8.443/1992:
a) conhecer dos recursos interpostos, para, no mérito, dar-lhes provimento, no sentido de tornar sem efeito o acórdão recorrido, considerando os atos aposentadorias de peças 39 a 46 tacitamente registrados, com proposta de arquivamento dos processos correspondentes e ciência ao órgão de origem;
b) informar aos recorrentes e demais interessados do acórdão a ser proferido, destacando que o relatório e o voto que o fundamentam podem ser acessados por meio do endereço eletrônico www.tcu.gov.br/acordaos."
É o Relatório.

8.1. Francisco Cláudio Medeiros Pereira (21.600/OAB-PB) e outros, representando Newton Simões Filho e Marlene da Guia Lima;  
8.2. João José Ramos da Silva (8.109/OAB-PB) e outros, representando Sindicato dos Trabalhadores Federais em Saúde, Trabalho e Previdência Social do Estado da Paraíba, Miriam Teixeira Leal, Marlene da Guia Lima, Newton Simões Filho e Péricles Carneiro Vilhena.

Procuradora-Geral Cristina Machado da Costa e Silva.

Aposentadorias. Percepção irregular de parcela referente a "diferença individual LEI 12.998". PEDIDOS DE REEXAME. PRELIMINAR DE registro tácito. Incidência da tese fixada por ocasião da apreciação do Tema 445 com repercussão geral (RE 636.553/RS). Provimento. ciênciaS.

APOSENTADORIA (APOS)

Secretaria de Recursos (Serur); Secretaria de Fiscalização de Integridade de Atos e Pagamentos de Pessoal e de Benefícios Sociais (Sefip).

Cuidam os autos de Pedidos de Reexame interpostos por Marlene da Guia Lima, Miriam Teixeira Leal, Newton Simões Filho, Nilza Jorge da Franca Guedes, Paulo Germano Cavalcanti Furtado, Péricles Carneiro Vilhena, Reginaldo Tavares de Albuquerque e Renato Lacerda Martins, contra o Acórdão 2725/2019-TCU-Segunda Câmara, relator Ministro Augusto Nardes, o qual considerou seus atos de aposentadoria ilegais negou-lhes registro.
A ilegalidade do ato se deu por irregularidade no recebimento da rubrica "DIFERENCA INDIVIDUAL L.12998", sem que se tenha realizada a devida absorção da parcela, contrariando assim a metodologia de cálculo determinada na Lei 11.355/2006.
Preliminarmente, ratifico o exame de admissibilidade despachado por mim nestes autos, uma vez que o recurso apresentado atende aos requisitos pertinentes.
A Secretaria de Recursos, ao analisar a preliminar relativa à decadência quinquenal prevista na Lei 9.784/1999, à luz do entendimento exarado pelo Supremo Tribunal Federal nos autos do RE 636.553/RS, concluiu pelo registro tácito do ato de aposentadoria, dando provimento aos recursos, tendo em vista o lapso temporal transcorrido desde a chegada dos referidos atos a este Tribunal.
No mérito, acolho as conclusões exaradas pela Secretaria de Recursos, que contam com a anuência do Ministério Público junto do TCU, a as adoto como razões de decidir.
Reproduzo, por oportuno trecho do relatório da Serur que resume a questão: 
4.7 No caso concreto, vale repisar que os atos de aposentadoria em reexame foram disponibilizados ao TCU em 19/9/2008 (para Marlene da Guia Lima) , em 17/6/2008 (para Miriam Teixeira Leal) , em 14/7/2008 (para Newton Simões Filho) , em 6/2/2009 (para Nilza Jorge da Franca Guedes, em 19/9/2008 (para Paulo Germano Cavalcanti Furtado) , em 14/7/2008 (para Péricles Carneiro Vilhena) , em 29/1/2008 (para Reginaldo Tavares de Albuquerque) , em 13/6/2008 (para Renato Lacerda Martins) e julgados ilegais em Sessão de 16/4/2019 da Segunda Câmara (peça 51) . Assim, é de se entender que ocorreram os seus registros tácitos em 19/9/2013, 17/6/2013, 14/7/2013, 6/2/2014, 19/9/2013, 14/7/2013, 29/1/2013 e 13/6/2013, respectivamente, e os seus aperfeiçoamentos definitivos em 19/9/2018, 17/6/2018, 14/7/2018, 6/2/2019, 19/9/2018, 14/7/2018, 29/1/2018 e 13/6/2018, respectivamente, anteriormente, portanto, ao acórdão ora recorrido.
4.8. Nesse sentir, é de se entender que os atos de aposentadorias sub examine devem ser considerados tacitamente registrados, com proposta de arquivamento dos processos correspondentes e ciência ao órgão de origem, visto não ser mais possível, na espécie, a aplicação das disposições contidas no art. 260, § 2º do Regimento Interno do TCU (...) 
Tal entendimento está de acordo com o decidido no Acórdão 122/2021-TCU-Plenário, Rel. Walton Alencar Rodrigues, que pacificou a matéria nesta Corte. Deve-se, portanto, reconhecer o registro tácito dos referidos atos ante os efeitos retroativos produzidos pela decisão do Supremo Tribunal Federal nos autos do RE 636.533/RS (Tema 445) , com repercussão geral reconhecida. 
	Ante o exposto, entendo que deve ser dado provimento ao Pedido de Reexame e VOTO para que o Tribunal adote a minuta de deliberação que submeto a este Colegiado.
TCU, Sala das Sessões, em 6 de julho de 2021.
AROLDO CEDRAZ 
Relator